ACORDAO-COMPLETO-2534743

ACÓRDÃO 970/2022 ATA 16/2022 - PLENÁRIO

VISTA, relatada e discutida esta representação formulada pela empresa Ourolux Comercial Ltda., acerca de possíveis irregularidades no Pregão Eletrônico para Registro de Preços (PE SRP) 73/2021, conduzido pelo Tribunal Regional do Trabalho da 18ª Região (TRT/GO) , com pedido cautelar, 
ACORDAM os Ministros do Tribunal de Contas da União, reunidos em sessão do Plenário, ante as razões expostas pelo Relator, em: 
9.1. com fundamento nos art. 113, § 1º, da Lei 8.666/1993, c/c o art. 237, inciso VII e parágrafo único, do Regimento Interno do TCU, e no art. 103, § 1º, da Resolução-TCU 259/2014, conhecer a representação e considerá-la parcialmente procedente;
9.2. confirmar a cautelar referendada pelo Acórdão 541/2022-TCU-Plenário;
9.3. com fundamento no art. 4º, I da Resolução - TCU 315/2020, determinar ao Tribunal Regional do Trabalho da 18ª Região que, no prazo de trinta dias, adote as seguintes providências, relativas ao Pregão Eletrônico 73/2021, e informe ao TCU os encaminhamentos realizados:
a) promova a retomada da fase de análise das propostas, devendo ser realizada diligência às licitantes Ecos Energia Solar Fotovoltaica Ltda e Ferreira Silva Energia Solar e Engenharia Eireli, conforme ordem de classificação e consequente convocação, para facultar-lhes a apresentação de documentação complementar, com vistas à verificação do atendimento aos critérios de qualificação econômico-financeira, previstos nos subitens 10.5 e subsequentes do edital, alertando-as que devem se tratar de documentos comprobatórios de condição atendida quando da apresentação das suas propostas, os quais não tenham sido juntados na ocasião, por equívoco ou falha, conforme entendimento do Tribunal firmado no Acórdão 1211/2021-TCU-Plenário;
9.4. com fundamento no art. 9º, inciso I, da Resolução-TCU 315/2020, dar ciência ao Tribunal Regional do Trabalho da 18ª Região/GO de que as exigências contidas nos itens 10.5.2 e 10.5.3, referentes, respectivamente, ao capital circulante líquido de, no mínimo, 16,66% do valor estimado da contratação e à declaração do licitante de patrimônio líquido superior a 1/12 (um doze avos) dos contratos firmados, na linha do disposto nos itens 11.1 e 11.2 do Anexo VII-A da IN 5/2017 - MP, são adotadas, como regra, nos certames para prestação de serviços continuados com dedicação de mão de obra exclusiva, devendo ser justificada no processo administrativo da licitação quando se tratar de serviços de outra natureza, demonstrando terem sido estabelecidas considerando as peculiaridades do objeto e principalmente defendendo o percentual adotado;
9.5. dar conhecimento deste acórdão ao TRT/GO, à empresa HCC Projetos Elétricos S.A. (07.261.798/0001-74) e à representante.

Representação relativa registro de preços para instalação de sistema de geração de energia fotovoltaica para as unidades do TribunalRegional do Trabalho da 182 Região (GO), nas Varas do Trabalho do Interior do Estado de Goiás.

Tribunal Regional do Trabalho da 18ª Região/GO.

3. Interessados/Responsáveis: não há.

13.1. Ministros presentes: Ana Arraes (Presidente), Walton Alencar Rodrigues, Benjamin Zymler, Augusto Nardes, Bruno Dantas (Relator), Vital do Rêgo e Antonio Anastasia.
13.2. Ministros-Substitutos convocados: Augusto Sherman Cavalcanti e Marcos Bemquerer Costa.
13.3. Ministros-Substitutos presentes: André Luís de Carvalho e Weder de Oliveira.

BRUNO DANTAS

Por registrar as principais ocorrências do processo até o momento, resumindo os fundamentos das peças acostadas aos autos, adoto como relatório, com os ajustes necessários, instrução elaborada pela Secretaria de Controle Externo de Aquisições Logísticas (peça 41) , que contou com a anuência do diretor da subunidade (peça 42) :
"Instrução de Análise de Oitiva
	A. Identificação do Processo

	TC Processo 002.109/2022-0
	Conhecimento; revogação de medida cautelar; procedência parcial da representação; determinação; e arquivamento.

	Unidade Jurisdicionada
	Uasg

	Tribunal Regional do Trabalho da 18ª Região (TRT/GO) 
	80020

	Representante
	CNPJ
	Procuração

	Ourolux Comercial Ltda.
	05.393.234/0001-60
	Peça 3

	Objeto da Contratação

	Registro de preços para eventual contratação de empresa de engenharia especializada na instalação de sistema de geração de energia fotovoltaica para as unidades do Tribunal Regional do Trabalho da 18ª Região (GO) , em que há alimentação de energia da concessionária em média tensão (13.8KV/380/220 volts) , de acordo com as condições e a viabilidade de instalação nas Varas do Trabalho do Interior do Estado de Goiás, tudo conforme requisitos, quantidades e exigências estabelecidas no Termo de Referência e seus Anexos (peça 9, p. 1) .

	Procedimento Auxiliar de Contratação 
	Modalidade 
	Número do Certame

	Não se aplica
	Pregão Eletrônico para Registro de Preços
	73/2021

	Modo de Disputa
	Critério de Julgamento

	Aberto
	Menor preço global

	Vigência
	Valor Estimado

	12 meses, ou até o total cumprimento das obrigações, o que ocorrer primeiro, perdurando seus efeitos até a expiração do prazo de garantia, sem possibilidade de prorrogação (peça 9, p. 36) .
	Sigiloso - peça 9, p. 8

	Legislação que Rege o Certame

	Lei 10.520/2002 (Lei do Pregão) e subsidiariamente a Lei 8.666/1993

	Suspenso por Medida Cautelar?
	Sim

	Fase do Certame

	Sessão pública aberta no dia 21/1/2022, a partir da qual foi classificada com a melhor proposta a empresa HCC Projetos Elétricos S/A, com valor total negociado de R$ 3.425.342,80 (peça 4, p. 1) . Foi realizada sessão complementar no dia 22/2/2022, em cuja ata consta o registro de intenção de recurso de duas licitantes, fixando o dia 21/3/2022 como prazo limite para registro da decisão (ata na peça 40) . O certame se encontra suspenso por força da medida cautelar concedida. 

	B. Histórico

1. O representante questionou (peça 1) , em síntese, o fato de que a licitante HCC - Projetos Elétricos S/A teria recebido tratamento diferenciado da Administração, sendo-lhe concedida a oportunidade de complementação da sua documentação, por meio de diligência, direito que não teria sido concedido a outras licitantes que haviam figurado nas primeiras colocações, as quais restaram desclassificadas, sob a alegação de descumprimento de critérios de qualificação técnica e/ou econômico-financeira.
2. Em análise preliminar realizada por esta Unidade Técnica (peça 17) , em 18/2/2022, concluiu-se que os indícios de irregularidades estavam revestidos de plausibilidade jurídica e, considerando o fato de que o certame se encontrava na iminência da sua finalização e ante a ausência do pressuposto do perigo da demora reverso, foi proposta a concessão de medida cautelar, com determinação para a suspensão do certame, cuja medida foi acatada pelo Ministro Relator, em despacho proferido no dia 23/2/2022 (peça 19) , ratificada pelo Acórdão 541/2022-TCU-Plenário (peça 30) , com voto condutor do Ministro Bruno Dantas.
3. Realizadas as oitivas da Administração e da empresa que havia se sagrado vencedora, passa-se a examinar os elementos apresentados, tópico a tópico, conforme transcrição/contextualização a seguir.
	C. Histórico de Comunicações

	Despacho do Relator
	Peça 19
	23/2/2022

	Ofícios Encaminhados pelo TCU

	Ao órgão
	Ofício 7776/2022-TCU/Seproc, de 24/2/2022 (peça 21) 
Ofício 7777/2022-TCU/Seproc, de 24/2/2022 (peça 22) 
Ofício 11209/2022-TCU/Seproc, de 18/3/2022 (peça 34) 

	À sociedade empresarial
	Ofício 7778/2022-TCU/Seproc, de 24/2/2022 (peça 26) 

	D. Documentos Apresentados em Resposta à Oitiva

	Pela Unidade Jurisdicionada

	Ofício TRT 18ª DG Nº 27/2022, de 10/3/2022 (peça 27) 

	Pela Sociedade Empresarial

	Não apresentou manifestação.

	E. Exame Técnico

Itens da oitiva: a) desclassificação das empresas Ecos Energia Solar Fotovoltaica Ltda e Ferreira Silva Energia Solar e Engenharia Eireli, sem que lhes fosse oportunizada a chance de sanear os documentos eventualmente faltantes de sua proposta, com potencial prejuízo de até R$ 602.458,00 (16,53% de desconto em relação à proposta classificada em primeiro lugar) , em afronta ao disposto na jurisprudência do TCU (Acórdão 1211/2021-TCU-Plenário, Ministro Relator Walton Alencar Rodrigues) ; e b) demais informações que julgar necessárias.
Itens da construção participativa: a.1) a apresentação de possíveis ações corretivas que poderão ser tomadas pelo Tribunal Regional do Trabalho da 18ª Região - TRT/GO para prevenir ou corrigir os indícios de irregularidades detectados ou remover seus efeitos; e a.2) na hipótese de serem consideradas insuficientes, pelo TCU, as alternativas apresentadas pela unidade jurisdicionada, a manifestação quanto aos possíveis impactos de: i) determinação para o TRT/GO retornar o PE SRP 73/2021 à fase de análise de propostas, de forma que possa ser oportunizada às empresas Ecos Energia Solar Fotovoltaica Ltda e Ferreira Silva Energia Solar e Engenharia Eireli o saneamento de suas propostas, obedecendo à ordem de classificação.
Fundamento legal ou jurisprudencial: jurisprudência do Tribunal, a exemplo do Acórdão 1211/2021-TCU-Plenário, Ministro Relator Walton Alencar Rodrigues.
Manifestação da Unidade Jurisdicionada sobre os indícios de irregularidades:
a) após a análise dos recursos administrativos interpostos na licitação, houve reconsideração da decisão que havia declarado a empresa HCC vencedora do certame e retorno à fase de análise das propostas para convocação, com fundamento no subitem 4.16 do Edital, das licitantes Citeluz Serviços de Iluminação Urbana S/A e Ourolux Comercial Ltda., esta última a autora do presente processo, com o objetivo de lhes darem oportunidade para complementação da documentação relativa às especificações técnicas dos equipamentos ofertados (peça 27, p. 1) ;
b) apesar de ter sido convocada, a Citeluz não encaminhou outros documentos, mas a Ouroluz encaminhou documentação complementar e foi novamente desclassificada, em razão de que o objeto ofertado não possuía as especificações contidas no memorial descritivo, e, em decorrência, a HCC foi mais uma vez declarada vencedora da licitação (peça 27, p. 2) ;
c) posteriormente, houve interposição de recurso pela empresa PI-Produtores Independentes de Energia Eireli, que figurou na posição seguinte de classificação; o prazo para contrarrazões se encerrou no dia 7/3/2022 e os demais atos ficaram suspensos por determinação do TCU (peça 27, p. 2) ;
d) a decisão de não dar oportunidade às licitantes Ecos Energia e Ferreira Silva Energia de apresentarem documentação complementar, quando do retorno à fase de análise das propostas, teve como fundamento o art. 31, §§ 3º, 4º e 5º da Lei 8.666/1993 c/c o art. 26, §1º do Decreto 10.024/2019, porque as suas inabilitações tinham sido motivadas por falhas nos documentos referentes à qualificação econômico-financeira, e não nos documentos de especificação técnica da proposta (peça 27, p. 2) ; e
e) a Ecos Energia não apresentou a declaração de contratos firmados nem a demonstração de resultado do exercício e a Ferreira Silva Energia não apresentou justificativa sobre a diferença superior a 10%, que foi verificada entre o montante dos contratos constantes na sua declaração e a receita bruta discriminada na demonstração de resultado do exercício; portanto, a documentação até agora encaminhada por essas licitantes não demonstram que possuem condições para prestarem o serviço licitado e, assim, para não protelar o certame, optou-se pela inabilitação de ambas por ausência da qualificação econômico-financeira (peça 27, p. 2-3) .
Análise:
4. Há que se ressaltar, inicialmente, que o TRT/GO não se manifestou acerca dos itens relacionados à construção participativa e a licitante HCC, apesar de regularmente notificada (peça 36) não encaminhou resposta à sua oitiva.
5. Conforme consta na instrução anterior (peça 17, p. 4, parágrafo 7) , a ordem de classificação após a fase de lances foi a seguinte:
	Ord.
	Licitante
	CNPJ
	Valor total ofertado
	Mensagem
do pregoeiro

	1
	Ecos Energia Solar Fotovoltaica Ltda.
	29.759.158/0001-21
	R$ 3.042.264,00
	Inabilitada por não comprovar qualificação econômico-financeira

	2
	Carvalho e Carvalho Soluções em Energia Ltda.
	38.280.817/0001-33
	R$ 3.166.800,00
	Inabilitada por descumprimento do subitem 10.5.3 do edital

	3
	Ferreira Silva Energia Solar e Engenharia Eireli
	32.032.265/0001-68
	R$ 3.188.274,70
	Inabilitada por descumprimento do subitem 10.5.2 e 10.5.3.2 do edital

	4
	Citeluz Serviços de Iluminação Urbana S/A
	02.966.986/0001-84
	R$ 3.248.817,48
	Inabilitada por reprovação da qualificação técnica

	5
	Ourolux Comercial Ltda.
	05.393.234/0001-60
	R$ 3.436.012,00
	Inabilitação por não comprovar qualificação técnica

	6
	HCC Projetos Elétricos S/A
	07.261.798/0001-74
	R$ 3.644.722,00
	Aceite e habilitado com valor final negociado em R$ 3.425.342,80

Tabela 1 - Classificação após a fase de lances
6. Naquela oportunidade, esta Unidade Técnica destacou (peça 17, p. 5, parágrafos 9-11) que a Ecos Energia havia sido inabilitada porque a sua declaração de contratos se encontrava com valores zerados, além de essa licitante não ter disponibilizado sua demonstração de resultado de exercício (DRE) , fato reconhecido por essa empresa no chat do pregão, ao afirmar ter enviado outro arquivo por equívoco, mas que poderia encaminhar o anexo correto.
7. Contudo, o pregoeiro não aceitou esse procedimento, alegando (peça 17, p. 5, parágrafo 12) não haver previsão no edital e no Decreto 10.024/2019 que permitisse envio de documento de habilitação após o início da sessão. Houve interposição de recurso por essa empresa, que, à época, ainda estava pendente de apreciação.
8. Também foi mencionado no exame preliminar desses autos (peça 17, p. 6-7, parágrafo 20) que a ausência da declaração de contratos motivou a inabilitação da licitante Carvalho e Carvalho, porém essa empresa havia admitido no chat do pregão não possuir contratos com entes públicos ou privados, razão pela qual não atenderia, de fato, ao critério estabelecido no subitem 10.5.3 do edital.
9. No tocante à empresa Ferreira Silva, afirmou-se (peça 17, p. 7, parágrafo 22) que sua desclassificação teria sido em decorrência de possuir Capital Circulante Líquido ou Capital de Giro equivalente a apenas 3,71% do valor estimado para a contratação, o que não alcançava o mínimo estabelecido de 16,66% no subitem 10.5.2 do edital e, também, que o valor total da sua declaração de contratos tinha divergência acima de 10% da Receita Bruta discriminada na sua DRE, sem que houvesse apresentação de justificativa, infringindo, assim, o disposto no subitem 10.5.3.2 do instrumento convocatório.
10. Apesar de ter proposto apresentar justificativas para comprovar o atendimento aos requisitos, uma vez que se trataria de documento preexistente, o pregoeiro negou (peça 17, p. 7, parágrafo 23) o pleito dessa licitante, alegando que deveria ter sido encaminhado no momento oportuno. Portanto, verifica-se que seu posicionamento seguiu de maneira similar ao caso da Ecos Energia.
11. Por descumprimento de especificações técnicas dos produtos, foram inabilitadas as licitantes Citeluz e Ouroluz. Foi destacado na instrução pretérita (peça 17, p. 7-8, parágrafos 25-31) que a primeira empresa não questionou a decisão do pregoeiro, nem interpôs recurso contra a sua decisão, e, quanto à segunda, que é a representante no presente processo, constatou-se que assistia razão à Administração, pois a empresa pretendia alterar substancialmente a sua proposta ao pleitear que fossem desconsiderados alguns equipamentos.
12. Já em relação à HCC, a instrução anterior não identificou irregularidade na apresentação de documentos complementares (especificações técnicas do objeto - Anexo A e termo de cadastro e responsabilidade - Anexo V) , os quais estavam previstos como exigíveis apenas por ocasião da entrega da proposta definitiva, conforme disposto no item 9.1 e 9.2 do edital, não havendo, assim, que se falar em tratamento diferenciado, tal como aventado na inicial (peça 17, p. 8, parágrafos 3233) .
13. Contudo, concluiu-se que a inabilitação sumária das licitantes Ecos Energia e Ferreira e Silva Energia, sem que lhes fosse dada oportunidade de sanear os documentos de qualificação econômico-financeira faltantes em suas propostas, os quais apenas se destinavam a comprovar situação preexistente, nos moldes previstos no Acórdão 1211/2021-TCU-Plenário, poderia configurar prejuízo aos cofres públicos, fato essencial que motivou a proposição da concessão da medida cautelar e a sua posterior confirmação pelo Tribunal.
14. Instado a respeito, o TRT/GO afirmou, em síntese, que, após apreciar os recursos administrativos interpostos na licitação, houve retorno à fase de análise das propostas, porém deixou assente que o intuito foi de convocar apenas as licitantes Citeluz e Ourolux, para que pudessem apresentar documentos complementares relativos às especificações técnicas, sem que tivessem obtido êxito em comprovar o atendimento aos requisitos de qualificação técnica. As empresas Ecos Energia e Ferreira e Silva Energia não tiveram tal oportunidade, sob a alegação de que ambas não haviam comprovado o atendimento aos requisitos de qualificação econômico-financeira. Dessa forma, a HCC foi novamente declarada vencedora da licitação.
15. Observa-se que o objetivo de se buscar o saneamento dos presentes autos, após a concessão da medida cautelar, foi essencialmente a negativa de concessão dessa oportunidade às licitantes Ecos Energia e Ferreira e Silva Energia, para que pudessem apresentar documentação preexistente, com o fito de comprovar sua qualificação econômico-financeira, mas o TRT/GO se manteve silente a esse respeito, bem como a eventuais medidas que poderiam ser tomadas com vistas à construção participativa das decisões deste Tribunal.
16. Assim, a retomada da fase de análise de propostas, para possibilitar a essas licitantes a oportunidade de encaminhamento de documentos complementares com essa finalidade, visa à observância do princípio da economicidade e à necessidade da seleção de proposta que seja mais vantajosa para a Administração, o que pode culminar em economia de até R$ 383.078,80 para os cofres públicos, em decorrência da diferença entre o valor final ofertado pela licitante que havia figurado na primeira colocação, que foi de R$ 3.042.264,00, e o montante negociado com a empresa HCC, no importe de R$ 3.425.342,80.
17. Diante do exposto, deve ser revogada a medida cautelar e, tendo em vista que os elementos integrantes do conjunto probatório dos autos também permitem, desde já, a avaliação quanto ao mérito, deve a presente representação ser julgada parcialmente procedente, com determinação para que a Administração adote medidas visando à retomada da fase de análise das propostas, com vistas a dar oportunidade às licitantes Ecos Energia e Ferreira Silva Energia de sanear os documentos de qualificação econômico-financeira faltantes em suas propostas, os quais apenas se destinavam a comprovar situação preexistente, nos moldes previstos no Acórdão 1211/2021-TCU-Plenário, e verificar, por consequência, o atendimento aos critérios de qualificação econômico-financeira por parte dessas empresas, conforme ordem de classificação e consequente convocação.
	F. Impacto dos Encaminhamentos Propostos

	Haverá impacto relevante na Unidade Jurisdicionada e/ou na sociedade, decorrente dos encaminhamentos propostos?
	Sim

Análise:
18. Há proposta de determinação para que a Administração retome a fase de análise de propostas do Pregão Eletrônico 73/2021, o que acarretará lapso temporal um pouco mais extenso para a finalização do certame, cujo objeto, contudo, não se afigura essencial para o funcionamento das atividades do TRT/GO.
	G. Pedido de Ingresso aos Autos, de Informações/Vistas/Cópias, e de Sustentação oral

	Há pedido do representante de ingresso aos autos?
	Não

	Há pedido de informações/vistas/cópia do processo?
	Não

	Há pedido de sustentação oral?
	Não

	H. Processos Conexos e Apensos

	Há processos conexos noticiando possíveis irregularidades na contratação ora em análise?
	Não

	Há processos apensos?
	Não

	I. Proposta de Encaminhamento

19. Em razão do exposto, propõe-se:
19.1. conhecer da representação, satisfeitos os requisitos de admissibilidade constantes no art. 113, § 1º, da Lei 8.666/1993, c/c o art. 237, inciso VII e parágrafo único, do Regimento Interno/TCU, e no art. 103, § 1º, da Resolução - TCU 259/2014;
19.2. revogar a medida cautelar adotada;
19.3. No mérito, considerar a presente representação parcialmente procedente;
19.4. determinar ao Tribunal Regional do Trabalho da 18ª Região (TRT/GO) , com fundamento no art. 4º, I da Resolução - TCU 315/2020, que, no prazo de trinta dias, adote providências quanto aos itens abaixo, relativas ao Pregão Eletrônico 73/2021, e informe ao TCU os encaminhamentos realizados:
a) promova a retomada da fase de análise das propostas, devendo ser realizada diligência às licitantes Ecos Energia Solar Fotovoltaica Ltda e Ferreira Silva Energia Solar e Engenharia Eireli, conforme ordem de classificação e consequente convocação, para facultar-lhes a oportunidade de apresentarem documentação complementar, com vistas à verificação do atendimento aos critérios de qualificação econômico-financeiros, previstos nos subitens 10.5 e subsequentes do edital, alertando-as que devem se tratar de documentos comprobatórios de condição atendida quando da apresentação das suas propostas, os quais não tenham sido juntados na ocasião, por equívoco ou falha, conforme entendimento do Tribunal firmado no Acórdão 1211/2021-TCU-Plenário, relatado pelo Ministro Walton Alencar Rodrigues, uma vez que a sua inabilitação sumária configurou afronta ao art. 43, § 3º, da Lei 8.666/1193, bem como ao princípio da economicidade e, também, à necessidade de seleção da proposta que seja mais vantajosa para a Administração;
19.5. informar ao Tribunal Regional do Trabalho da 18ª Região (TRT/GO) , à empresa HCC Projetos Elétricos S/A e ao representante do acórdão que vier a ser proferido, destacando que o relatório e o voto que fundamentam a deliberação ora encaminhada podem ser acessados por meio do endereço eletrônico www.tcu.gov.br/acordaos; e
19.6. arquivar os presentes autos, nos termos do art. 169, V, do Regimento Interno/TCU, sem prejuízo de que a Selog monitore a determinação supra."
É o relatório.

Anderson da Silva Gomes, representando Ourolux Comercial Ltda.

Não atuou.

REPRESENTAÇÃO. CONTRATAÇÃO DE SISTEMA DE GERAÇÃO DE ENERGIA FOTOVOLTAICA. INABILITAÇÃO IRREGULAR DE LICITANTE. ADOÇÃO DE MEDIDA CAUTELAR. OITIVAS. MÉRITO. RETORNO DE FASE DO CERTAME.

REPRESENTAÇÃO (REPR)

Secretaria de Controle Externo de Aquisições Logísticas (Selog).

Trata-se de representação formulada pela empresa Ourolux Comercial Ltda. acerca de possíveis irregularidades no Pregão Eletrônico para Registro de Preços (PE SRP) 73/2021, conduzido pelo Tribunal Regional do Trabalho da 18ª Região (TRT/GO) , cujo objeto é a instalação de sistema de geração de energia fotovoltaica para as unidades do TRT/GO.
A fase de lances foi encerrada, tendo sido selecionada a proposta da empresa HCC Projetos Elétricos S/A., pelo valor total de R$ 3.425.342,80. O certame encontra-se suspenso por força da medida cautelar concedida pelo TCU e dois recursos registrados em ata no dia 22/2/2022 estão pendentes de apreciação (peça 40) .
Em resumo, a representante alegou conduta irregular do pregoeiro na inabilitação e desclassificação de diversas empresas na licitação por falhas que poderiam ter sido sanadas mediante diligências. Em contrapartida, ele teria conferido tratamento mais benéfico à HCC Projetos Elétricos S.A., permitindo-lhe apresentar novos documentos juntamente com a proposta readequada ao lance vencedor, em postura não isonômica.
A unidade instrutora observou indícios de irregularidades na desclassificação das empresas Ecos Energia Solar Fotovoltaica e Ferreira e Silva Energia Solar, sem que lhes fosse oportunizada a correção dos documentos de habilitação que tão somente comprovavam condição preexistente das empresas. 
Entretanto, não identificou problema na desclassificação das demais empresas e considerou regular o tratamento dado à HCC Projetos, vez que os documentos complementares que lhe foram solicitados estariam previstos em edital como exigíveis apenas por ocasião da apresentação da proposta definitiva. 
Verificados os pressupostos, determinei a adoção de medida cautelar para suspender o certame, decisão referendada pelo Acórdão 541/2022-TCU-Plenário. Na ocasião também foi ordenada a realização da oitiva do TRT/GO, bem como diligência com vistas à construção participativa da decisão de mérito.
Especificamente, a unidade jurisdicionada foi instada a se manifestar sobre a seguinte irregularidade:
"a) desclassificação das empresas Ecos Energia Solar Fotovoltaica Ltda e Ferreira Silva Energia Solar e Engenharia Eireli, sem que lhes fosse oportunizada a chance de sanear os documentos eventualmente faltantes de sua proposta, com potencial prejuízo de até R$ 602.458,00 (16,53% de desconto em relação à proposta classificada em primeiro lugar) , em afronta ao disposto na jurisprudência do TCU (Acórdão 1211/2021-TCU-Plenário, Ministro Relator Walton Alencar Rodrigues) ; e b) demais informações que julgar necessárias."
Em resposta, o TRT/GO limitou-se a afirmar que a decisão de não permitir às empresas Ecos Energia e Ferreira Silva Energia a apresentação de documentação complementar, quando do retorno à fase de análise das propostas, teve como fundamento o art. 31, §§ 3º, 4º e 5º da Lei 8.666/1993 c/c o art. 26, §1º do Decreto 10.024/2019. Segundo o órgão, as suas inabilitações teriam sido motivadas por falhas nos documentos referentes à qualificação econômico-financeira, e não nos documentos de especificação técnica da proposta (peça 27, p. 2) .
A empresa Ecos Energia não teria apresentado declaração de contratos firmados nem a demonstração de resultado do exercício. Já a empresa Ferreira Silva Energia não teria justificado a diferença superior a 10% entre o montante dos contratos constantes na sua declaração e a receita bruta discriminada na demonstração de resultado do exercício. 
Contudo, a unidade instrutora reputou tais manifestações insuficientes a esclarecer a matéria. Ademais, não houve qualquer comentário do TRT/GO a respeito da construção participativa da decisão.
Diante disso, a Selog propõe a revogação da medida cautelar, e, no mérito, determinação para retomada da fase de análise das propostas, com vistas a dar oportunidade às licitantes Ecos Energia e Ferreira Silva Energia de sanear os documentos de qualificação econômico-financeira faltantes em suas propostas.
Feito este breve introito, passo a analisar a matéria.
Acompanho o exame empreendido pela unidade instrutora, razão pela qual incorporo os seus fundamentos como razões de decidir, sem prejuízo das considerações a seguir.
A primeira colocada, Ecos Energia Solar, sumariamente desclassificada, ofertou um valor total de R$ 3.042.264,00, enquanto a HCC Projetos, provisoriamente vencedora do certame, propôs R$ 3.425.342,80. Trata-se de uma diferença de R$ 383 mil (10%) que pode ser gasta desnecessariamente em consequência da formalidade excessiva no procedimento licitatório.
Diante, portanto, do comprometimento da competitividade e da economicidade causado pelo excesso de formalismo na habilitação, considero adequada a determinação proposta pela unidade instrutora, não obstante o ônus imposto ao TRT-GO.
A licitação é o procedimento eleito para que a Administração Pública, atenta aos princípios da isonomia e da impessoalidade, contrate os seus parceiros privados para a prestação de serviços públicos da maneira mais republicana possível. É uma parte do processo de contratação que tem como objetivo principal o atendimento de uma necessidade pública, ponderando eficiência, economia e sustentabilidade.
Nesse sentido, o artigo 47 do Decreto 10.024/2019 abre a possibilidade, tanto na fase de julgamento das propostas quanto na de habilitação, de o pregoeiro sanar erros ou falhas que não alterem a substância das propostas, dos documentos e sua validade jurídica, mediante decisão fundamentada, registrada em ata e acessível aos licitantes. O art. 17, inciso VI, por sua vez, estabelece como dever do pregoeiro sanear erros ou falhas que não alterem a substância das propostas, dos documentos de habilitação e sua validade jurídica.
No caso concreto, o saneamento de falhas por meio da admissão de documentos que apenas atestariam uma condição preexistente das empresas não fere os princípios da isonomia e da igualdade entre as licitantes. Pelo contrário, a desclassificação do licitante, sem que lhe seja conferida oportunidade para sanear os seus documentos de habilitação, resulta em objetivo dissociado do interesse público, com a prevalência do processo sobre o seu resultado.
Observo, ademais, que a desclassificação das empresas Ecos Energia e Ferreira Silva está relacionada a exigências de qualificação econômico-financeira que nem deveriam constar no edital em questão, por não serem, em princípio, compatíveis com o objeto licitado. 
As duas empresas falharam na apresentação da declaração de contratos firmados, correspondente à exigência contida no item 10.5.3 do Edital (peça 9) , que tem por objetivo verificar se o total de contratos firmados pela empresa não supera 1/12 (um doze avos) de seu patrimônio líquido. 
A empresa Ferreira Silva também teve problemas na demonstração de seu capital circulante líquido de no mínimo 16,66% do valor estimado para a contratação, em atendimento ao item 10.5.2 do edital.
As duas exigências destacadas foram apresentadas pelo paradigmático Acórdão 1214/2013-TCU-Plenário como alternativas para o aprimoramento das contratações de serviços continuados com dedicação exclusiva de mão obra. Por meio delas, objetivou-se garantir capacidade financeira mínima das empresas contratadas pela Administração, para evitar, entre outros, a descontinuidade dos contratos e a inadimplência dos encargos trabalhistas das empresas.
Diferentemente, o caso concreto não contempla serviço continuado com ou sem dedicação exclusiva de mão de obra, mas sim contratação por escopo, com prazo de vigência ordinário vinculado ao cronograma de execução do objeto (vide item 12 do edital, peça 9) .
Nesse sentido, a fixação de tais exigências pode restringir indevidamente a competitividade da licitação, devendo, portanto, ser precedida de adequada avaliação e justificativa pertinente, o que não foi identificado no estudo técnico preliminar da contratação (peça 10) . Vale, a propósito, mencionar a posição externada no Acórdão 8982/2020-TCU-Primeira Câmara:
"1.7.1. dar ciência à (...) sobre as seguintes impropriedades/falhas, identificadas (...) :
1.7.1.1. a exigência contida no item 9.10.5.1 do edital, para fins de qualificação econômico financeira das empresas no certame, de possuir capital circulante líquido ou capital de giro de, no mínimo, 16,66% do valor estimado da contratação, conforme disposto nos itens 11.1 e 11.2 do Anexo VII-A da IN 5/2017 - MP, é adotada como regra nos certames para prestação de serviços continuados com dedicação de mão de obra exclusiva, devendo ser justificada no processo administrativo da licitação quando se tratar de serviços de natureza continuada sem dedicação de mão de obra exclusiva, ou serviços de natureza não continuada ou por escopo, demonstrando ter sido estabelecida considerando as peculiaridades do objeto e principalmente defendendo o percentual adotado."
Em linha similar, os Acórdão 7337/2021-TCU-Segunda Câmara, e 2.567/2021-TCU-Plenário, este com o seguinte trecho transcrito: " (...) exigência de Capital Circulante Líquido (CCL) mínimo de 16,66% do valor estimado da contratação, prevista na IN 5/2017- Seges/MPDG e no edital, é adequada nas licitações destinadas a serviços continuados com cessão de mão de obra em regime de dedicação exclusiva (...) " (destaque acrescido) ;
Assim, em adição à proposta da Selog, julgo apropriado dar ciência ao TRT/GO de que as exigências de qualificação econômico-financeira aqui discutidas são ordinariamente reservadas às contratações de serviços continuados com dedicação exclusiva de mão de obra, devendo ser justificada nos demais tipos de contratação de serviços, caso necessárias, a fim de evitar o comprometimento indevido da competitividade do certame. 
Por fim, diante da confirmação da irregularidade atinente à inabilitação indevida das licitantes, a cautelar deve ser confirmada no mérito, assim como realizado no julgamento do TC Processo 031.257/2020-8, Acórdão 1732/2021-TCU-Plenário.
Em face do exposto, voto por que o Tribunal adote a deliberação que ora submeto à apreciação do Plenário.
TCU, Sala das Sessões, em 4 de maio de 2022.
Ministro BRUNO DANTAS 
Relator